臺灣橋頭地方法院民事判決　　　　　　　110年度訴字第747號
原　　　告　顏福村　
　　　　　　顏順義　
　　　　　　翁千惠　
　　　　　　翁于婷　
　　　　　　顏瑞城　
　　　　　　顏志諭　

共　　　同
訴訟代理人　周慶順律師
共　　　同
複代理人　　李莉安　
被　　　告　林筱婷　

訴訟代理人　蕭慶鈴律師
上列當事人間債務人異議之訴事件，於民國110年11月11日言詞
辯論終結，本院判決如下：
    主      文
本院110年度司執字第13146號清償票款強制執行事件所為之強制
執行程序應予撤銷。
被告不得持臺灣高雄地方法院106年度司執字第10755號債權憑證
為執行名義，聲請對原告強制執行。
確認被告持有顏春泰於民國85年12月17日所簽發、面額新臺幣壹
佰貳拾萬元、未載到期日之本票債權及利息請求權均不存在。
訴訟費用由被告負擔。
    事實及理由
一、原告主張：原告顏福村、顏順義、翁千惠、翁于婷、顏瑞成
    、顏志諭（下稱原告6人）為訴外人顏春泰之繼承人，顏春
    泰之權利義務由渠等概括繼受，於繼承遺產範圍內，對債權
    人負清償責任。被告林筱婷持受讓自訴外人林冠良之臺灣高
    雄地方法院106年度司執字第10755號債權憑證（下稱系爭債
    權憑證）（原執行名義：臺灣高雄地方法院94年度票字第93
    5號民事裁定）向本院聲請強制執行，經本院以110年度司執
    字第13146號強制執行事件（下稱系爭執行事件）受理。惟
    上開本票裁定所指之本票，即顏春泰於民國85年12月17日所
    簽發、面額新臺幣1,200,000元、未載到期日之本票（下稱
    系爭本票）之票據權利已罹於3年時效而告消滅，是系爭債
    權憑證如未經本院判決確認債權不存在，原告6人私法上之
    地位顯有受侵害之危險，是原告6人提起本件確認之訴，顯
    有法律上利益。查被告所有系爭債權憑證係受讓自林冠良，
    林冠良於94年l月18日持系爭本票向臺灣高雄地方法院聲請
    94年度票字第935號裁定准予強制執行；顏春泰因顏順義向
    林冠良借款，擔任顏順義之保證人，而簽發系爭本票，林冠
    良於94年間對顏春泰聲請強制執行，因於95年5月5日部分受
    償而經法院核發系爭債權憑證，然系爭本票其票據權利自上
    開執行終結即95年5月5日起算3年間不行使而消滅，系爭本
    票之票據權利業已於98年5月5日時效屆滿，是系爭本票請求
    權已罹於時效，依最高法院89年度台上字第1623號判決意旨
    ，系爭本票債權縱再經強制執行，亦不生時效中斷及時效重
    行起算效力。是被告嗣後受讓系爭債權憑證時，系爭債權憑
    證之原執行名義即系爭本票票據權利已罹於請求權時效，原
    告拒絕給付。且顏順義已對林冠良清償債務，因此系爭本票
    上發票人顏順義以畫線刪除，足認主債務人債務已消滅，則
    顏春泰保證債務當無所依附而消滅。綜上，既系爭本票債權
    已因主債務消滅，基於保證人而簽名於系爭本票之保證人顏
    春泰債務亦同時消滅；此外，系爭本票請求權時效，早已罹
    於時效消滅，原告拒絕給付。為此爰依強制執行法第14條、
    民事訴訟法第247條第1項規定提起本訴，並聲明：㈠系爭執
    行事件之執行程序應予撤銷。
    ㈡被告不得持系爭債權憑證作為執行名義對原告聲請強制執
    行。㈢確認被告持有系爭本票債權及利息請求權均不存在。
二、被告則以：對原告主張票據權利已罹於時效、主債務人債務
    已消滅部分，均否認。而原告主張系爭本票上發票人顏順義
    以畫線刪除，若非票據權利人故意為之，依票據法第12、17
    之規定，不影響於票據上之效力，是主債務人債務不因此消
    滅。而保證債務亦不消滅，故原告之請求無理由等語置辯。
    並聲明：原告之訴駁回。
三、本件爭點如下：
  ㈠系爭本票所擔保之主債務是否已因清償完畢而消滅？顏春泰
    之保證債務是否亦同時消滅？
  ㈡系爭本票之票據權利是否已罹於時效而消滅？
  ㈢原告請求確認被告持有系爭本票債權及利息請求權均不存在
    ，有無理由？
  ㈣原告請求系爭執行事件之執行程序應予撤銷，被告不得持系
    爭債權憑證作為執行名義對原告聲請強制執行，有無理由？
四、本院之判斷：
  ㈠系爭本票所擔保之主債務是否已因清償完畢而消滅？顏春泰
    之保證債務是否亦同時消滅？
    原告主張系爭本票之簽發，乃係因原告顏順義向被告之前手
    林冠良借款120萬元，而由顏春泰擔任保證人，乃由顏順義
    及顏春泰二人簽發面額120萬元之本票擔保。因主債務人即
    借款人顏順義已清償完畢，保證人顏春泰其保證債務自然亦
    同時消滅等情，固據其提出系爭債權憑證及本院民事執行處
    函等件為證，惟為被告所否認。經查：
    ⒈被告所持之執行名義，係系爭本票裁定及確定證明書，因
      執行不足受償而換發之債權憑證。足認被告所行使之權利
      乃票款，而非借款。而票據乃無因證券，便於流通，其原
      因關係究為何種法律關係，非由票據本身即得查知。原告
      主張其原告關係為金錢借貸及保證，但為被告所否認，原
      告又提不出證據得以證明該原因關係與金錢借貸及保證，
      則其主張實難採信。是其僅由系爭本票之發票人之一顏順
      義之姓名及住址刪除，即要證明上開之原因關係為金錢借
      貸及保證，應認其舉證責任不足，不足憑採。
    ⒉從而，原告主張系爭本票所擔保之主債務已因清償完畢而
      消滅，及顏春泰之保證債務亦同時消滅乙節，應認舉證不
      足，尚乏依據。
  ㈡系爭本票之票據權利是否已罹於時效而消滅？
  ⒈按票據上之權利，對本票發票人，自到期日起算；見票即付
    之本票，自發票日起算，3年間不行使，因時效而消滅；本
    票未載到期日者，視為見票即付；時效因請求而中斷者，若
    於請求後6個月內不起訴，視為不中斷；時效完成後，債務
    人得拒絕給付，票據法第22條第1項前段、第120條第2項及
    民法第130條、第144條第1項分別定有明文。而民法第130條
    所謂起訴，對於已取得執行名義之債務，係指依同法第129
    條第2項第5款規定與起訴有同一效力之開始強制執行或聲請
    強制執行而言。換言之，即對於已取得執行名義之債務，若
    於請求後6個月內不開始強制執行，或不聲請強制執行，其
    時效視為不中斷（最高法院67年度台上字第434號判決意旨
    參照）。
  ⒉查系爭本票有二發票人，即顏順義及顏春泰，僅記載面額為
    120萬元及發票日為85年12月17日，並未記載到期日（見本
    院110年度司執字第13146號卷第15頁），則依前開規定意旨
    ，被告就系爭本票之票款請求權，應自發票日起算，3年間
    不行使而消滅，是被告就系爭本票之票款請求權，應自發票
    日（即85年12月17日）起算3年，即至88年12月17日已屆滿
    。惟被告迄至94年1月13日始聲請本票裁定（臺灣高雄地方
    法院（下稱高雄地院）94年票字第935號），並向高雄地院
    聲請強制執行（94年度執字第7373號），並於95年5月5日受
    償766,522元，業經本院調取上開卷證核閱屬實。是以，系
    爭本票之票款請求權顯逾3年之時效期間，已罹於時效而消
    滅。又債權讓與，債務人於受通知時所得對抗讓與人之事由
    ，皆得以之對抗受讓人，民法第299條第1項定有明文。本件
    被告既係因債權讓與而自林冠良繼受取得請求支付票款之權
    利，且另一發票人顏春泰於100年10月6日死亡而由原告顏福
    村、翁千惠、翁于婷、顏瑞城、顏志諭等5人繼承，依上開
    規定，原告6人自得以上揭事由對抗被告，則原告6人以因消
    滅時效完成而取得拒絕給付之抗辯權，主張有妨礙債權人即
    被告請求之事由發生，即屬有據，被告自不得執系爭本票裁
    定對原告6人之財產為強制執行。
  ㈢原告請求確認被告持有系爭本票債權及利息請求權均不存在
    ，有無理由？
    ⒈按「利息債權為從權利。已屆期之利息債權，因具有獨立
      性，而有法定（5年）請求權時效期間之適用。而主權利
      因時效消滅者，其效力及於從權利，民法第146條定有明
      文。此從權利應包括已屆期之遲延利息在內。此觀該條文
      立法理由：『謹按權利有主從之別，從權利之時效，雖未
      完成，而主權利既因時效而消滅，則從權利亦隨之消滅，
      此蓋以從隨主之原則也』亦明；蓋僅獨立之請求權才有其
      獨特之請求權時效期間，未屆期之利息，債權人既無請求
      權，自無請求權時效期間是否完成之問題。」（最高法院
      99年度第5次民事庭會議決議、最高法院107年度台上字第
      2325號判決意旨參照）。是債務人於時效完成時，得行使
      抗辯權，一經行使抗辯權，除該當權利之請求權即歸於消
      滅外，包括已屆期之遲延利息在內之從權利，時效雖未完
      成，亦隨之而消滅。本件被告對原告之系爭本票票據權利
      ，其本金部分之請求權既已因時效完成而消滅，依據上開
      規定及說明，已屆期之利息請求權亦當然隨同消滅，原告
      自得拒絕給付。
    ⒉原告既對系爭本票之本金、已屆期之利息行使時效抗辯，
      拒絕給付，而為被告所否認，其私法上之地位有受侵害之
      危險，自得以確認判決加以除去，而有確認利益，是原告
      請求確認被告持有系爭本票債權及利息請求權均不存在
      ，為有理由應予准許。
  ㈣原告請求系爭執行事件之執行程序應予撤銷，被告不得持系
    爭債權憑證作為執行名義對原告聲請強制執行，有無理由？
    ⒈按執行名義成立後，如有消滅或妨礙債權人請求之事由發
      生，債務人得於強制執行程序終結前，向執行法院對債權
      人提起異議之訴，強制執行法第14條第1項有明文規定。
      所謂消滅債權人請求之事由，例如清償、提存、抵銷、免
      除、混同、債權讓與、債務承擔、更改、消滅時效完成、
      解除條件成就、契約解除或撤銷、另訂和解契約，或其他
      類此之情形。所謂妨礙債權人請求之事由，例如債權人同
      意延期清償、債務人行使同時履行抗辯權等（最高法院98
      年度台上字第1899號判決意旨參照）。準此，強制執行法
      第14條所定債務人異議之訴，係以排除執行名義之執行力
      為目的，故提起此一訴訟之原告，得請求判決宣告不許就
      執行名義為強制執行，以排除該執行名義之執行力，使債
      權人無從依該執行名義聲請為強制執行。本件被告據以強
      制執行之執行名義為系爭本票裁定，應於88年12月17日後
      已逾三年時效而消滅，則原告以因消滅時效完成而取得拒
      絕給付之抗辯權，主張有妨礙債權人即被告請求之事由發
      生，即屬有據，被告自不得執系爭本票裁定對原告為強制
      執行。
    ⒉從而，原告請求被告不得執系爭本票裁定對原告等6人聲
      請強制執行，並撤銷系爭執行事件之強制執行程序，為有
      理由，應予准許。
五、綜上所述，系爭本票之票款請求權已罹於時效，其為從權利
    之利息請求權亦當然隨之消滅，且經原告為時效抗辯，從而
    ，原告依強制執行法第14條第1項之規定提起異議之訴，請
    求撤銷系爭執行事件之強制執行程序，並訴請被告不得執系
    爭本票裁定為執行名義，對原告等6人聲請強制執行，並確
    認被告持有系爭本票債權及利息請求權均不存在，均為有理
    由，應予准許。
六、本件事證已臻明確，兩造其餘攻擊防禦方法及舉證，核與判
    決結果不生影響，爰不逐一論駁，併此敘明。
七、訴訟費用之負擔：民事訴訟法第78條。
中    華    民    國   110    年    11    月    25    日
                  民事第一庭  法  官  劉建利
以上正本係照原本作成。
如對本判決上訴，須於判決送達後20日內向本院提出上訴狀。如
委任律師提起上訴者，應一併繳納上訴審裁判費。
中    華    民    國   110    年    11    月    25    日
                              書記官  謝群育